臺北高等行政法院判決
                                      98年度訴字第2793號
                                     100年6月9日辯論終結
原      告　阮鼎祥
          　陳蘭
被      告　外交部
代　表　人　楊進添（部長）住同上
被      告　駐泰國臺北經濟文化辦事處
代　表　人　陳銘政（代表）住同上
共      同
訴訟代理人　王歧正　律師
          　蔡宗儒　律師
被      告　內政部
代　表　人　江宜樺（部長）住同上
訴訟代理人　莊國良
被      告　基隆市政府
代　表　人　張通榮（市長）住同上
訴訟代理人　阮素真
          　王素真
被      告　基隆市中正區戶政事務所
代　表　人　林莉莉（主任）住同上
訴訟代理人　李政鴻
上列當事人間國籍事務事件，原告不服行政院中華民國98年3 月
27日院臺訴字第0980083807號、98年11月27日院臺訴字第098009
8112號、99年4 月12日院臺訴字第0990095294號訴願決定及基隆
市政府98年10月22日基府行法壹字第0980165507號函附之訴願決
定，提起行政訴訟，本院判決如下：
    主  文
被告基隆市政府98年10月22日基府行法壹字第0980165507號函附
之訴願決定撤銷。
原告其餘之訴駁回。
訴訟費用由原告負擔二分之一，其餘由被告基隆市政府負擔。
　　事實及理由
一、事實概要：
  (一)被告駐泰國臺北經濟文化辦事處於民國（下同）96年10月30
    日泰簽（96）字第1195號公告「重啟受理喪失緬甸國籍證明
    書之文件驗證申請案」，原告阮鼎祥於97年5 月26日請求該
    辦事處簡化申請驗證喪失緬甸國籍證明之手續，並陸續向被
    告陳情許可其配偶即原告陳蘭申請歸化我國國籍得免附喪失
    緬甸國籍證明文件，經被告分別以公函回復。嗣原告對被告
    駐泰國臺北經濟文化辦事處96年10月30日泰簽（96）字第11
    95號公告、97年6月4日泰簽字第0524號函、被告內政部97年
    12月2 日台內戶字第0970191189號書函、98年2 月3 日台內
    戶字第0980006221號函、98年3 月3 日台內戶字第09800374
    97號、98年3 月17日台內戶字第0980051740號函、98年5 月
    6 日台內戶字第0980085622號書函、98年7 月16日台內戶字
    第0980132883號書函、99年1 月15日台內戶字第0990006385
    1 號書函、被告外交部98年3 月11日外訴願字第0982400942
    0 號函、98年6 月24日部授領三字第0985124380號函不服，
    經提起訴願遭不受理。
  (二)原告陳蘭向被告基隆市中正區戶政事務所以非可歸責當事人
    之事由，至無法取得喪失原有國籍之證明文件，申請歸化我
    國國籍。案經被告基隆市中正區戶政事務所函請原告依國籍
    法第4條規定檢附資料後申請歸化。原告對97年7月16日基中
    戶字第0970002072號函、97年11月4日基中戶字第097000320
    4 號函、97年11月14日基中戶字第0970003328號函、97年11
    月27日基中戶字第0970003457號函、98年4 月24日基中戶字
    第0980001243號函、98年7 月10日基中戶字第0980002225號
    函、98年8 月4 日基中戶字第0980002502號函、98年8 月11
    日基中戶字第0980002600號函不服，經提起訴願遭不受理。
    原告不服上開訴願決定，遂併同提起本件行政訴訟。
二、本件原告主張：
  (一)依民法第1001條規定，夫妻互負同居之義務，此法律上之權
    利，若因公權力之作為而存有受限制或剝奪之外觀，權利受
    侵害之一方自有實施訴訟之權能，而為適格之當事人。又原
    告陳蘭祖籍為中華民國雲南省龍稜縣人，有以國人身分入境
    證遷徙來臺定居之親姑媽為證，現因與原告阮鼎祥結婚定居
    而有為中華民國戶籍登記之必要，被告對原告確認國籍之申
    請怠為行政行為，致原告權利發生侵損，原告自有即受確認
    判決之法律上利益。
  (二)原告陳蘭之父母非出生於泰國，亦從未途經泰國，被告內政
    部卻要求符合國防部規定，向泰國申請全戶戶籍謄本及父母
    死亡證明，惟此顯為依法不能及事實不能之文件，行政機關
    故意強迫，實具重大明顯之瑕疵，而為無效之行政處分。另
    依被告外交部95年11月3日部授領三字第09570015380號函證
    實其本身無能力驗證緬甸文件，則應構成國籍法所定非可歸
    責當事人之要件。又我國國籍法為屬人主義為主，兼採屬地
    主義，原告陳蘭原為緬甸籍，嫁與具中華民國國籍身分之原
    告阮鼎祥，並未依其本國法保留國籍，依我國國籍法第2 條
    第1 項第1 款規定，當然取得中華民國國籍，且原告陳蘭父
    親具有我國國籍，依其血緣聯繫即具有中華民國國籍。況依
    政府迫遷來台時之政治背景及社會環境，亦屬非可歸責於當
    事人。
  (三)依緬甸公民法規定可知，緬甸並無開立與我國喪失緬甸國籍
    證明書之可能，取得我國國籍，再依我國程序取得有效力之
    中華民國護照，即為喪失緬甸國籍之證明。原告陳蘭已離開
    緬甸13年，且97年已取得我國準歸化中華民國國籍證明，亦
    符合喪失緬甸國籍之法律。
  (四)本案行政機關未恪遵法定期限，於收受訴願書20日內答辯；
    受理訴願機關亦逾期方為決定，均屬違法等情。並聲明求為
    判決：1.確認原告陳蘭應具有中華民國國籍。2.訴願決定及
    原處分均請求變更。3.被告內政部就系爭國籍事件應再作成
    核發原告陳蘭女士之中華民國國籍及身分證之行政處分。
三、被告內政部則以：
    原告陳蘭自始均未依國籍法第4 條第1 項第1 款以中華民國
    國民配偶身分申請歸化，且未依國籍法施行細則第8 條規定
    ，填具申請書及檢附各項應附文件，被告內政部爰無法作成
    是否許可其歸化國籍之行政處分。而外國人申請歸化我國國
    籍，除有國籍法第9 條但書規定之情形，且由外交機關查證
    屬實者外，應提出喪失其原有國籍之證明，何況緬甸國人取
    得喪失國籍證明文件，並無困難。又原告迄今並未依國籍法
    施行細則及滯留泰國緬甸越南地區前國軍官兵及其眷屬照顧
    要點之規定，提出原告陳蘭具有我國國籍之證明文件，被告
    內政部自無法認定原告陳蘭具有我國國籍等語，資為抗辯。
    並聲明求為判決駁回原告之訴。
四、被告外交部、駐泰國臺北經濟文化辦事處則以：
  (一)原告阮鼎祥既非系爭國籍權利歸屬之主體，其當無本件訴訟
    實施權，因而阮鼎祥作為原告提起本件訴訟，實有原告當事
    人不適格之情形。又關於國籍事務非屬被告外交部、駐泰國
    臺北經濟文化辦事處之職權，原告逕列外交部及駐泰國臺北
    經濟文化辦事處為被告，顯為被告當事人不適格。
  (二)被告外交部98年3月11日外訴願字第09824009420號函係就原
    告所提訴願案檢卷答辯，僅為行政程序之一環，當非就具體
    個案有所決定之行政處分；98年6月24日部授領三字第09851
    24380號函係有關原告阮鼎祥依監察院（98）院台貳字第098
    0164193 號函陳情立法委員謝國樑協查相關資料，謝國樑立
    法委員復函請被告外交部協助查詢，被告外交部遂據此函覆
    謝國樑立法委員關於「喪失緬甸國籍證明書」之相關驗證程
    序及原告迄未向被告駐泰國臺北經濟文化辦事處申請驗證「
    喪失緬甸國籍證明書」之事實，該函亦當非行政處分。另被
    告外交部95年11月3 日部授領三字第09570015380 號函，係
    被告外交部發函被告內政部，以答覆關於國人之巴基斯坦等
    外籍配偶喪失原屬國國籍證明之相關事宜，該函文亦非屬行
    政處分。
  (三)被告駐泰國臺北經濟文化辦事處96年10月30日泰簽（96）字
    第1195號公告，係就申請「喪失緬甸國籍證明書」文件驗證
    案，申請人應提出之資料及相關注意事項發布公告；97年6
    月4 日泰簽字第0524號函亦僅係向原告阮鼎祥說明上開公告
    之內容，其均係事實之說明，非屬行政處分；況原告阮鼎祥
    自始均未申請驗證「喪失緬甸國籍證明書」，故被告駐泰國
    臺北經濟文化辦事處自非以此函拒絕原告之申請等語，資為
    抗辯。並聲明求為判決駁回原告之訴。
五、被告基隆市政府方面則以：
    申請程序係由申請人到戶政事務所申請，再轉送縣（市）政
    府、陳轉到內政部，由內政部核定後轉給縣（市）政府。原
    告應儘速驗證後送至被告基隆市中正區戶政事務所辦理。另
    曾請原告檢具軍籍資料，惟原告並未檢具等語，資為抗辯。
    並聲明求為判決駁回原告之訴。
六、被告基隆市中正區戶政事務所則以：
    依國籍法施行細則第2條第2項規定，被告基隆市中正區戶政
    事務所之職權係層轉國籍案件機關，並無任何國籍准駁權限
    ，且已盡力協助原告將申請案層轉告內政部，並無應作為而
    不作為之情事。另原告送交之陳情書、異議書、訴願書等，
    亦皆儘速層轉並無延誤，且依法檢送訴願答辯書於被告基隆
    市政府，副本並抄送達原告等語，資為抗辯。並聲明求為判
    決駁回原告之訴。
七、兩造之爭點：原告請求確認原告陳蘭應具有中華民國國籍有
    無理由？原告請求變更原處分有無理由？原告請求被告就系
    爭國籍事件應再作成核發原告陳蘭之中華民國國籍及身分證
    之行政處分，有無理由？茲分別論述如下。
八、本院之判斷：
　(一)關於確認訴訟（即訴之聲明第1項）部分：
  1.按行政訴訟法第136 條規定：「除本法有規定者外，民事訴
    訟法第277 條之規定於本節準用之。」其立法理由謂：「行
    政訴訟之種類增多，其舉證責任自應視其訴訟種類是否與公
    益有關而異。按舉證責任，可分主觀舉證責任與客觀舉證責
    任。前者指當事人一方，為免於敗訴，就有爭執之事實，有
    向法院提出證據之行為責任；後者指法院於審理最後階段，
    要件事實存否仍屬不明時，法院假定其事實存在或不存在，
    所生對當事人不利益之結果責任。本法於撤銷訴訟或其他維
    護公益之訴訟，明定法院應依職權調查證據，故當事人並無
    主觀舉證責任。然職權調查證據有其限度，仍不免有要件事
    實不明之情形，故仍有客觀之舉證責任。至其餘訴訟，當事
    人仍有提出證據之主觀舉證責任，爰規定除本法有規定者外
    ，民事訴訟法第277 條之規定於本節準用之。」另民事訴訟
    法第277 條前段規定：「當事人主張有利於自己之事實者，
    就其事實有舉證之責任。」從立法理由觀察，判定行政訴訟
    是否有舉證責任的問題，端以該訴訟類型是否涉及公益為斷
    ，例如撤銷訴訟或其他維護公益的訴訟，因有公益色彩，法
    律乃明文規定法院負有調查證據的職責，故當事人並無主觀
    的舉證責任（按其定義係指證據提出責任），應由法院依職
    權調查可以證明訟爭事實的證據。反之，若不具有公益性質
    ，例如與民事訴訟法相同的確認及給付訴訟，則仍有證據提
    出責任。惟不管是否為有關公益性質的訴訟，亦無論是否採
    行職權調查主義，其證據的調查不免有窮盡之時，而發生要
    件事實存否不明的情形，故需有客觀的舉證責任，在範圍內
    仍應準用民事訴訟法第277 條之規定。( 最高行政法院99年
    度判字第1355號判決參照)
  2.原告主張原告陳蘭之祖籍為中華民國雲南省龍稜縣人，且其
    父親具有我國國籍，依國籍法第2 條第1 項第1 款規定，當
    然亦取得我國國籍云云。查本件原告起訴請求確認原告陳蘭
    具有我國國籍，因原告此部分之請求非屬撤銷訴訟，且事關
    原告陳蘭之私益，並無維護公益之問題，核諸上開說明，原
    告陳蘭自應就其父母具有我國國籍此一有利事實負舉證責任
    ，無由要求行政法院依職權調查證據。爰此，本件原告既未
    能提出原告陳蘭之父母具有我國國籍之確切證據，尚難認原
    告之前揭主張為真實。原告此部分之請求，為無理由，應予
    駁回。
  (二)關於撤銷訴訟（訴之聲明第2項）部分：
    原告起訴請求被告基隆市中正區戶政事務所98年7 月10日基
    中戶字第0980002225號函應予變更部分，經查：
  1.按「……申請歸化、喪失、回復國籍或撤銷國籍之喪失，向
    國內住所地戶政事務所為之，層轉直轄市、縣（市）政府轉
    內政部許可。……申請之方式或要件不備，其能補正者，應
    通知申請人限期補正；屆期不補正、補正不全或不能補正者
    ，駁回其申請。內政部辦理前項規定之業務，必要時得委由
    其他相關機關執行之。」國籍法施行細則第2條定有明文。
    次按被告內政部95年11月24日台內戶字第0950180542號公告
    略以：本部自即日起依國籍法施行細則第2 條第5 項及第6
    項規定，將辦理國籍變更案件之申請方式或要件不備，須通
    知限期補正或駁回其申請等業務，委由直轄市、縣（市）政
    府辦理；直轄市、縣（市）政府辦理上開相關業務所為之行
    政處分，應以直轄市、縣（市）政府之名義為之( 見行政院
    公報第12卷第228 期32564 頁) 。又「訴願管轄權為法定權
    限，不具法定管轄權者所為之訴願決定屬管轄錯誤，原判決
    如予維持者，最高行政法院應廢棄原判決並撤銷訴願決定，
    以維護當事人權利。」最高行政法院99年6 月份庭長法官聯
    席會議決議《二》參照。是依國籍法施行細則第2 條規定及
    上開內政部公告，內政部將國籍變更案件之申請方式或要件
    不備，須通知限期補正或駁回其申請等相關業務，委託直轄
    市、縣（市）政府辦理，並以直轄市、縣（市）政府之名義
    作成相關之行政處分，則就有關上開相關業務事項所為之行
    政處分，自以直轄市、縣（市）政府為原處分機關，並以中
    央主管機關內政部為訴願機關。末按「訴願之管轄如左：…
    三、不服縣( 市) 政府之行政處分者，向中央主管部、會、
    行、處、局、署提起訴願。」訴願法第4 條第3 款亦有明文
    。
  2.經查，本件原告陳蘭於98年4 月23日向被告基隆市中正區戶
    政事務所申請歸化我國中華民國國籍，並附上說明書敘明係
    因非可歸責原告陳蘭之事由，至無法取得其喪失原有國籍之
    證明文件。被告基隆市中正區戶政事務所於98年5 月11日以
    基中戶字第0980001423號函限期請原告陳蘭補正喪失原有國
    籍之證明，逾期則視同新案申請。惟原告於期限內未依規定
    補正，經被告基隆市中正區戶政事務所以98年7 月10日基中
    戶字第0980002225號函否准原告之申請。核諸上開說明，本
    件國籍變更案件之申請方式或要件不備，須通知限期補正或
    駁回其申請等相關業務之處分權限，係屬被告基隆市政府，
    被告基隆市中正區戶政事務所雖逾越權限，以其名義作成否
    准之行政處分，然該處分仍應視為被告基隆市政府之行政處
    分，尚難以其欠缺事務管轄權限並具有重大明顯之情事，遽
    認其所為之行政處分為無效。從而，原告就被告基隆市中正
    區戶政事務所所為98年7 月10日基中戶字第0980002225號函
    既視為被告基隆市政府所為之行政處分有所不服，應向內政
    部訴願委員會提起訴願，由內政部訴願委員會依法作成訴願
    決定。從而，被告基隆市政府就原告不服其所為原處分提起
    訴願，未依訴願法第4 條第3 款規定辦理，而逕為原告訴願
    不受理之決定，於法有違。原告執此指摘，訴請撤銷，為有
    理由，應予准許。是以被告基隆市政府應依本院之法律見解
    ，將本件原告訴願狀及相關資料，依前揭訴願法之規定，送
    交內政部為訴願審議。至於原告訴請撤銷原處分之實體上主
    張，因本件訴願前置程序尚未完成，結論未定，尚無法逕予
    審酌，應待訴願結果之後再為主張，併此敘明。
  (三)關於課予義務訴訟（訴之聲明第3項）部分：
    按「人民因中央或地方機關對其依法申請之案件，於法令所
    定期間內應作為而不作為，認為其權利或法律上利益受損害
    者，經依訴願程序後，得向高等行政法院提起請求該機關應
    為行政處分或應為特定內容之行政處分之訴訟。人民因中央
    或地方機關對其依法申請之案件，予以駁回，認為其權利或
    法律上利益受違法損害者，經依訴願程序後，得向高等行政
    法院提起請求該機關應為行政處分或應為特定內容之行政處
    分之訴訟。」為行政訴訟法第5 條所明定。準此，原告提起
    課予義務訴訟，所申請者須為行政處分，其權利因違法拒絕
    受侵害或因行政機關因怠為行政處分而受侵害，須經訴願而
    無結果並遵守法定起訴期間。查原告請求被告內政部應作成
    核發原告陳蘭之中華民國國籍，因駁回原告申請即被告基隆
    市政府98年10月22日基府行法壹字第0980165507號函附之訴
    願決定，業經本院撤銷，已如前述，在訴願前置程序尚未完
    成前，原告提起本件訴訟，於法尚有未合；至原告請求被告
    核發原告陳蘭之身分證部分，原告於起訴前均未向主管機關
    申請，其逕行提起本件訴訟，亦屬無據。從而，原告請求被
    告應作成核發原告陳蘭之中華民國國籍及身分證，均為無理
    由，礙難准許。
九、綜上所述，原告請求確認原告陳蘭應具有我國國籍，卻未能
    提出原告陳蘭具有我國國籍之確切證據；請求被告就系爭國
    籍事件應作成核發原告陳蘭之我國國籍及身分證之行政處分
    ，均為無理由，應予駁回。至原告請求變更原處分及訴願決
    定部分，其中被告基隆市政府98年10月22日基府行法壹字第
    0980165507號函附之訴願決定，就被告基隆市中正區戶政事
    務所98年7 月10日基中戶字第0980002225號函部分所為之訴
    願決定應予撤銷。關於贅列被告內政部入出國及移民署、外
    交部領事事務局部分，本院另為裁定，併此敘明。
十、據上論結，本件原告之訴為一部有理由、一部無理由，依行
    政訴訟法第104 條、民事訴訟法第79條、第85條第1 項前段
    規定，判決如主文。
中　　華　　民　　國　　100　 年　　6　　 月　　29　　日
　        　　　　　臺北高等行政法院第二庭
                              審判長法  官　徐瑞晃
                                    法  官　蔡紹良
                                    法  官　陳姿岑
上為正本係照原本作成。
如不服本判決，應於送達後20日內，向本院提出上訴狀並表明上
訴理由，如於本判決宣示後送達前提起上訴者，應於判決送達後
20日內補提上訴理由書（須按他造人數附繕本）。
中　　華　　民　　國　　100　 年　　6　　 月　　29　　日
          　　　　　　      　　　  書記官  李依穎